臺灣板橋地方法院交通事件裁定　　　　99年度交聲字第4467號
原處分機關　交通部公路總局臺北區監理所板橋監理站
異　議　人
即受處分人　劉自祥
上列異議人即受處分人因違反道路交通管理處罰條例案件，對於
交通部公路總局臺北區監理所板橋監理站於民國96年5 月11日板
監裁字第裁41-CZ0000000號、同年5 月14日板監裁字第裁41-CZ0
000000號所為之處分，均聲明異議，本院裁定如下：
    主  文
原處分均撤銷。
    理  由
一、原處分意旨略以：異議人即受處分人分別於附表所示之違規
    時間、違規地點，因有「機器腳踏車，不在規定車道行駛」
    之違規事實，分別經（改制前）臺北縣政府警察局海山分局
    員警逕行舉發，並將各該舉發違規通知單送達於異議人之地
    址（改制前）「臺北縣板橋市○○路17號」，因各該郵件無
    法送達，遂以公示送達完成送達舉發通知單之程序，而異議
    人又未依限分別於應到案日期92年10月12日、92年12月16日
    前到案，爰依道路交通管理處罰條例第45條第13款（原裁決
    書均誤載為第45條第1 項第13款）規定，各裁處異議人罰鍰
    新台幣（下同）1,800 元。
二、異議意旨略以：異議人並未收到罰單及裁決書，故每件違規
    僅願意繳納最低罰鍰600 元，即共1,200 元，為此聲明異議
    ，請求撤銷原處分等語。
三、按依道路交通管理處罰條例第9 條第1 項規定：「本條例所
    定罰鍰之處罰，受處罰人接獲違反道路交通管理事件通知單
    後，於15日內得不經裁決，逕依第92條第3 項之罰鍰基準規
    定，向指定之處所繳納結案；不服舉發事實者，應於15日內
    ，向處罰機關陳述意見；其不依通知所定期限前往指定處所
    聽候裁決，且未依規定期限繳納罰鍰結案或向處罰機關陳述
    意見者，處罰機關得逕行裁決之。」又按處理違反道路交通
    管理事件，有關文書送達之程序，依行政程序法之規定，違
    反道路交通管理事件統一裁罰標準及處理細則第11條第1 項
    第3 款、第5 條定有明文；而依行政程序法第78條第1 項第
    1 款規定：「對於當事人之送達，有應為送達之處所不明之
    情形，行政機關得依申請，准為公示送達」。執此，舉發機
    關於逕行舉發之情形，必須將舉發通知單依行政程序法之規
    定合法送達受舉發人，且若依職權仍無法查知受舉發人之住
    居所或其他應為送達之處所，始得以公示送達之方式送達通
    知單。
四、經查，異議人分別於附表所示之違規時間、違規地點駕駛車
    號AAT-176 號之普通重型機車，因有「機器腳踏車，不在規
    定車道行駛」之違規事實，分別經新北市政府警察局海山分
    局員警逕行舉發，並因各該舉發通知單無法送達，於94年5
    月23日公告公示送達等情，有（改制前）臺北縣政府警察局
    92年9 月17日北縣警交字第CZ0000000 號、92年11月21日北
    縣警交字第CZ0000000 號舉發違反道路交通管理事件通知單
    、交通部公路總局臺北區監理所板橋監理站96年5 月11日板
    監裁字裁41-CZ0000000號、同年5 月14日板監裁字裁41-CZ0
    000000裁決書、（改制前）臺北縣政府警察局海山分局94年
    5 月23日北縣警海交裁字第0940018952號公告及書函各1 份
    、公示已送達清冊2 份在卷可稽；另核諸異議人之聲明異議
    狀內所載之理由，僅係爭執舉發通知單未為合法送達之情狀
    ，顯見其對於「機器腳踏車，不在規定車道行駛」之違規事
    實，核無爭執，復有採證照片2 張清楚可稽，自堪先予認定
    。
五、然查：
  (一)異議人於92年8 月間至96年5 月間係設籍於（改制前）「臺
    北縣板橋市○○路17號」，此有其戶籍謄本在卷可佐；又經
    本院向原舉發單位查詢結果，原舉發單位固謂該舉發違規通
    知單業已送交郵務機關向異議人（改制前）「臺北縣板橋市
    ○○路17號」之戶籍地為送達，惟應受送達之人遷移不明或
    查無此人而遭退件，故於94年5 月23日將該文書辦理公示送
    達完竣云云，但原舉發單位卻未能提出系爭舉發違規通知單
    經對異議人之上址為送達後，遭以「遷移不明」或「查無此
    人」之信封回執或送達證明為證；再異議人自88年4 月30日
    起至98年10月30日止，均設籍於該處，亦與本院依職權查詢
    之個人戶籍資料查詢結果相符，故上揭舉發通知單如對前開
    地址為送達後，是否會生「遷移不明」或「查無此人」之情
    事，甚值疑問，且舉發機關既未能提出任何佐證資以證明上
    開舉發違規通知單確實已對上址合法送達卻遭退回之事實，
    自無從僅依憑舉發機關內部登載之電腦紀錄文件，即遽認舉
    發單位「已按上址為合法送達後，確實無法查知受舉發人之
    住居所或其他應為送達之處所」，是其逕以公示送達之方式
    送達舉發違規通知單，自難謂為適法。又本件舉發違規通知
    單既難認定合法送達予受處分人，處分機關即逕行裁決，其
    裁決程序亦顯非合法（臺灣高等法院99年度交抗字第1194號
    裁定意旨參照）。
  (二)依違反道路交通管理事件統一裁罰基準及處理細則第2 條第
    2 項之違反道路交通管理事件統一裁罰基準表，及同細則第
    41條之規定可知，違反道路交通管理事件之裁罰基準，係以
    當事人接到違規舉發通知書後，有無逾越到案日期繳納罰款
    及到案與否，為設定裁決罰鍰數額及駕駛執照吊扣期間之準
    據之一，故行為人有無於到案日期前繳交罰鍰或到案與否，
    對於行為人究應處以法定最低額或較高額罰鍰，實具有決定
    性。是異議人因未合法收受本件舉發違規通知單，而喪失就
    該本件違規事項自行到案納最低罰之期限利益，且舉發機關
    於未合法送達舉發違規通知單之情形下，再逕行移請原處分
    機關裁罰，原處分機關復未查明本件舉發違規通知單之送達
    程序疏失，即以異議人未遵期到案為由，處以最高額之罰鍰
    ，異議人顯無從自動繳納罰鍰或到案聽候裁決，原處分機關
    逕行裁決之期間亦無從起算，自不得以裁決書已合法送達為
    由，即認原處分機關裁決合法（臺灣高等法院99年度交抗字
    第1194號裁定意旨參照），是其上揭處分均有未洽。
  (三)職是，異議人主張其未收受本件之舉發違規通知單，而喪失
    自行到案繳納最低罰之期限利益，為有理由，本於先程序後
    實體之法理，在程序事項未滿足合法條件之前，不為處分內
    容適法與否之實體認定，應由本院將原處分撤銷，另由原舉
    發機關或原處分機關就本件舉發違規通知單及裁決書，各踐
    行法定之送達程序，復為後續適法之處置，以符法制。
六、依道路交通管理處罰條例第87條第2 項、道路交通事件處理
    辦法第19條，裁定如主文。
中    華    民    國   100    年    1     月    7     日
                  交通法庭  法  官  李俊彥
上列正本證明與原本無異。
如不服本裁定，應於裁定送達後5 日內敘明抗告理由，向本院提
出抗告狀。
                            書記官  林文達
中    華    民    國   100    年    1     月    7     日
附表
┌──┬──────┬──────┬──────┬───────┬───────┬───────┐
│編號│ 裁決書字號 │  裁決時間  │  違規時間  │   違規地點   │違規事實及違反│舉發通知單單號│
│    │            │            │            │              │法條          │              │
├──┼──────┼──────┼──────┼───────┼───────┼───────┤
│ 1  │板監裁字第裁│96年5月11日 │92年8 月18日│（改制前）臺北│機器腳踏車駕駛│北縣警交字第CZ│
│    │41-CZ0000000│            │17時53分許  │縣板橋市○○路│人，爭道行駛，│0000000號     │
│    │號          │            │            │與漢生東路口  │不在規定車道行│              │
│    │            │            │            │              │駛（道路交通管│              │
│    │            │            │            │              │理處罰條例第45│              │
│    │            │            │            │              │條第13款）    │              │
├──┼──────┼──────┼──────┼───────┼───────┼───────┤
│ 2  │板監裁字第裁│96年5月14日 │92年11月7 日│（改制前）臺北│同上          │北縣警交字第CZ│
│    │41-CZ0000000│            │8 時37分許  │縣板橋市○○路│              │0000000號     │
│    │號          │            │            │一段          │              │              │
└──┴──────┴──────┴──────┴───────┴───────┴───────┘